【裁判字號】    97,上易,2376
【裁判日期】    971127
【裁判案由】    詐欺等
【裁判全文】
臺灣高等法院刑事判決                97年度上易字第2376號
上  訴  人  臺灣臺北地方法院檢察署檢察官
上  訴  人
即  被  告  乙○○
上列上訴人因被告詐欺等案件，不服臺灣臺北地方法院96年度易
字第1738號，中華民國97年7月18日第一審判決（ 起訴案號：臺
灣臺北地方法院檢察署96年度偵緝字第1270號），提起上訴，本
院判決如下：
    主  文
上訴駁回。
    事  實
一、乙○○前於民國93年間因賭博案件，經臺灣臺北地方法院於
    93年11月29日以93年度簡字第2774號判處有期徒刑 6月確定
    ，甫於95年 1月10日易科罰金執行完畢。仍不知悔改，因不
    滿前女友張麗娟至甲○○所開設位於臺北縣新店市○○路 ○
    段127巷2號2樓之卡拉OK 店工作，並懷疑甲○○有意追求張
    麗娟，竟基於恐嚇之犯意，於95年2月8日晚間11時許前往甲○○前揭卡拉OK店內，向甲○○嚇稱：「不得與張麗娟交往
    ，否則要將你蓋布袋」等語，以此加害生命、身體之事恐嚇
    甲○○，致甲○○心生畏懼，而生危害於安全。
二、案經臺北縣政府警察局新店分局報告臺灣臺北地方法院檢察
    署檢察官偵查起訴。
    理  由
壹、程序方面：
    按被告以外之人於審判外之言詞或書面陳述，除法律有規定
    者外，不得作為證據；又被告以外之人於審判外之陳述，雖
    不符合同法第159條之1至第159條之4之規定，但經當事人於
    審判程序同意作為證據，法院審酌該言詞陳述或書面陳述作
    成時之情況，認為適當者，亦得為證據。當事人、代理人或
    辯護人於法院調查證據時，知有第159條第1項不得為證據之
    情形，而未於言詞辯論終結前聲明異議者，視為有前項之同
    意，刑事訴訟法第159條第1項及第159條之5分別定有明文。
    本判決下列所引用之證據資料，除證人甲○○、黃志忠於偵
    查中向檢察官所為之陳述，業經具結且無顯不可信之情形存
    在，依刑事訴訟法第159條之1第 2項規定，自具備證據能力
    外，均經依法踐行調查證據程序，當事人於本院言詞辯論終
    結前亦未聲明異議，本院審酌證據資料製作時之情況，均無
    違法不當及證明力明顯過低之瑕疵，亦查無依法應排除其證
    據能力之情形，認以之作為證據應屬適當，皆有證據能力。
貳、實體方面：
  甲、有罪部分：
    一訊據被告乙○○矢口否認有何恐嚇犯行，辯稱：伊未恐嚇
      甲○○，係伊前女友張麗娟串通男友甲○○及弟弟黃志忠
      故意陷害伊云云。然查，被告於上揭時地恐嚇被害人甲○○之事實，業據被害人即證人甲○○於偵查中及原審審理
      時指證綦詳（見97年度偵緝字第1270號卷第21頁、原審卷
      (二)第102頁背面、第103頁），核與目擊證人黃志忠於偵查
      中及原審審理時所證（見上揭偵卷第21頁、原審卷(二)第10
      3頁 ）相符。證人甲○○及黃志忠雖分係被告前女友張麗
      娟之男友及弟弟，然彼 2人與被告間均無仇隙，當無甘冒
      刑法偽證罪之罪責，設詞誣陷被告之必要。被告空言否認
      犯行，洵不足採。被告雖聲請傳訊證人黃志忠到庭對質，
      惟是否傳訊證人與被告對質，要屬法院職權。本件證人黃
      志忠已於原審到庭證述明確，核無傳訊必要，併此敘明。
      本件事證明確，被告犯行堪以認定。
    二論罪科刑：
      (一)新舊法比較：
        被告行為後，刑法於94年2月2日修正公布，自95年7月1
        日施行。刑法第2條第1項之規定，係規範行為後法律變
        更所生新舊法律比較適用之準據法。所謂行為後法律有
        變更，包括構成要件之變更而有擴張或減縮，或法定刑
        度之變更。行為後法律有無變更，端視所適用處罰之成
        罪或科刑條件之實質內容，修正前後法律所定要件有無
        不同而斷。新舊法條文之內容有所修正，除其修正係無
        關乎要件內容之不同或處罰之輕重，而僅為文字、文義
        之修正或原有實務見解、法理之明文化，或僅條次之移
        列等無關有利或不利於行為人，非屬該條所指之法律有
        變更者，可毋庸依該規定為新舊法之比較，而應依一般
        法律適用原則，適用裁判時法外，即應適用刑法第 2條
        第 1項之規定，為「從舊從輕」之比較。比較時應就罪
        刑有關之共犯、未遂犯、想像競合犯、牽連犯、連續犯
        、結合犯，以及累犯加重、自首減輕暨其他法定加減原
        因（如身分加減）與加減例等一切情形，綜其全部罪刑
        之結果而為比較，予以整體適用。經查：
        1.刑法第305條恐嚇危害安全罪，法定刑得處銀元300元
          以下罰金，據修正後刑法施行法增訂第1條之1：「中
          華民國94年1月7日刑法修正施行後，刑法分則編所定
          罰金之貨幣單位為新臺幣。94年1月7日刑法修正時，
          刑法分則編未修正之條文定有罰金者，自94年1月7日
          刑法修正施行後，就其所定數額提高為30倍。但72年
          6月26日至94 年1月7日新增或修正之條文，就其所定
          數額提高為3倍」及刑法第33條第5款修正為：「主刑
          之種類如下：五、罰金：新臺幣 1千元以上，以百元
          計算之 」等規定，是依修正後之法律，刑法第305條
          恐嚇危害安全罪所得科處之罰金刑最高額維持不變，
          最低額則提高為新臺幣 1千元，是比較修正前、後之
          刑罰法律，自以被告行為時關於科處罰金刑之法律較
          有利於被告。
        2.修正前刑法第47條規定「受有期徒刑之執行完畢，或
          受無期徒刑或有期徒刑一部之執行而赦免後， 5年以
          內再犯有期徒刑以上之罪者，為累犯，加重本刑至1/
          2」，修正後第47條第1項規定「受徒刑之執行完畢，
          或一部之執行而赦免後， 5年以內故意再犯有期徒刑
          以上之罪者，為累犯，加重本刑至1/2 」，換言之，
          依修正後刑法，僅「故意犯」始有累犯之適用。本件
          被告情形，不論依新法或舊法，均構成累犯，自無庸
          比較新舊法，應依一般法律適用原則，適用裁判時法
          。
        綜合全部罪刑結果而為比較，被告行為後修正施行之刑
        法並非較為有利，本件應適用被告行為時即修正施行前
        刑法之相關規定。
      (二)核被告所為，係犯刑法第 305條之恐嚇危害安全罪。又
        被告有如事實欄所述之前科及刑之執行情形，有卷附本
        院被告前案紀錄表可按（見本院卷第14至16頁），則其
        於有期徒刑執行完畢後， 5年以內故意再犯本件有期徒
        刑以上之罪，為累犯，就其前開所犯之罪，應依刑法第
        47條第1項規定，加重其刑。
      (三)原審以被告罪證明確，適用刑法第 2條第 1項前段、第
        305條、第 47條規定，並審酌被告因自身感情糾紛，即
        以加害生命、身體之事恐嚇被害人甲○○，致使被害人
        甲○○心生恐懼而危害於安全，且犯後無悔意，及被害
        人甲○○於偵查中當庭表明不欲追究之意等一切情狀，
        量處有期徒刑 3月，並諭知易科罰金之折算標準。又被
        告行為後，刑法第41條第 1項前段修正為「犯最重本刑
        為5年以下有期徒刑以下之刑之罪，而受6個月以下有期
        徒刑或拘役之宣告者，得以新臺幣1千元、2千元或 3千
        元折算1日，易科罰金 」，然依被告行為時法律，即修
        正前刑法第41條第1項前段：「犯最重本刑為5年以下有
        期徒刑以下之刑之罪，而受 6個月以下有期徒刑或拘役
        之宣告，因身體、教育、職業、家庭之關係或其他正當
        事由，執行顯有困難者，得以1元以上3元以下折算 1日
        ，易科罰金 」，暨修正前罰金罰鍰提高標準條例第2條
        （現已刪除）：「依刑法第41條易科罰金者，均就其原
        定數額提高為1百倍折算1日；法律所定罰金數額未依本
        條例提高倍數，或其處罰法條無罰金刑之規定者，亦同
        」等規定，易科罰金之折算標準最高為銀元 300元即新
        臺幣900元，最低為銀元100元即新臺幣 300元，比較新
        、舊法結果，適用被告行為時即修正前之法律，對被告
        較為有利，併依刑法第2條第1項前段之規定，適用修正
        前刑法第41條第1項前段，諭知易科罰金之折算標準。
        另以被告犯罪係在96年 4月24日以前，亦無其他不合中
        華民國96年罪犯減刑條例所定不得減刑之情形，依中華
        民國96年罪犯減刑條例第 2條第1項第3款、第7條、第9
        條之規定，減其宣告刑 1/2，並諭知易科罰金折算之標
        準。原審認事用法並無不當，量刑亦屬妥適。被告上訴
        意旨猶執陳詞，指摘原判決此部分不當，為無理由，應
        予駁回。
  乙、無罪部分：
    一公訴意旨略以：被告乙○○明知並無清償能力，亦無清償
      之準備，竟基於意圖為自己不法之所有，於93年年初某日
      前，先以不詳方法買得支票號碼XQ 0000000號、劉明山、
      川中企業有限公司為發票人，合作金庫銀行中和分行為付
      款人，面額為新臺幣（下同）7萬元之支票1張（下稱系爭
      7萬元支票 ）後，明知該支票係向他人購得，絕無兌現之
      可能，竟至臺北縣板橋市○○路○段23號，向告訴人丙○○佯稱欲借款做生意，並再以己為發票人，簽發93年10月
      8日到期，面額為60萬元之本票1紙（下稱系爭60萬元本票
      ）及系爭 7萬元支票交付告訴人丙○○作為擔保，使告訴
      人丙○○陷於錯誤，因而交付67萬元予被告。嗣被告詐得
      上開款項後，即避不見面，又未清償任何借款，告訴人丙○○始知受騙，因認被告涉有刑法第339條第1項之詐欺取
      財罪嫌等語。
    二按犯罪事實應依證據認定之，無證據不得認定犯罪事實；
      又不能證明被告犯罪者，應諭知無罪之判決，刑事訴訟法
      第154條第2項、第301條第1項分別定有明文。次按認定不
      利於被告之事實，須依積極證據，茍積極之證據本身存有
      瑕疵而不足為不利於被告事實之認定，即應為有利於被告
      之認定，更不必有何有利之證據，至認定犯罪事實所憑之
      證據，雖不以直接證據為限，間接證據亦包括在內；然無
      論直接或間接證據，此用以證明犯罪事實之證據，猶須於
      通常一般人均不至於有所懷疑，堪予確信其已臻真實者，
      始得據以為有罪之認定，倘其證明尚未達到此一程度，而
      有合理性懷疑之存在，無從為有罪之確信時，自應為被告
      無罪之判決，最高法院著有76年度台上字第4986號、30年
      上字第816號判例可資參照。
    三公訴意旨認被告涉有前揭詐欺取財罪嫌，無非係以被告之
      供述、證人丙○○、劉明山之證述，及系爭本票、支票、
      退票理由單及臺灣板橋地方法院檢察署92年度偵字第1461
      9號起訴書各1份為證。訊據被告乙○○堅詞否認有何詐欺
      犯行，並辯稱：伊當時係以自己名義代友人鄭志鴻向丙○○借款60萬元以從事土地代書業務，伊已依約於每月25日
      給付丙○○利息 6萬元多次，後因鄭志鴻捲款潛逃，伊即
      變賣車輛及其他物品，透過友人林錦燦償還丙○○本金多
      次，至今僅積欠 30餘萬未清償，而伊交付丙○○之系爭7
      萬元支票，係在報紙上以 3千元之代價所購得，目的為拖
      延還款時間，並無詐欺丙○○之意等語置辯。經查：
      (一)被告於93年3月8日以欲與代書友人經營生意為由，簽發
        面額60萬元、同年10月8月到期之系爭60萬元本票1紙向
        告訴人丙○○借款60萬元，約定借期至同年10月 8日。
        被告分別於93年4月27日、同年4月29日、同年5月7日、
        同年5月10日、同年5月12日、同年6月10日、同年6月18
        日、同年7月8日各匯款60,000元、21,000元、10,000元
        、30,000元、14,000元、5,000元、32,000元、 54,000
        元，合計 226,000元入告訴人丙○○板橋埔墘郵局帳戶
        等情，業據被告供述明確，核與告訴人丙○○於原審及
        本院審理時所述相符（見原審卷(二)第32頁背面、第58頁
        背面、本院卷第28頁），並有系爭60萬元本票及告訴人
        丙○○郵政存款儲金簿影本各1件在卷可稽 （見95年度
        他字第4170號卷第24頁、原審卷(二)第69至72頁）。姑不
        論被告匯予告訴人之 226,000元係分紅或利息？其是否
        係受友人鄭志鴻拖累而無法清償借款？被告於借款後，
        既多次付款予告訴人丙○○，自難認被告於借款之初即
        蓄意詐欺告訴人丙○○。
      (二)告訴人丙○○於偵查中及原審審理時證稱：伊與被告係
        多年鄰居關係，因見被告家中經濟狀況良好，出入皆以
        賓士車代步，即基於鄰居情誼，未要求擔保而允以借款
        60萬元等語（ 見96年度偵緝字第1270號卷第9頁、原審
        卷(二)第58頁），是告訴人丙○○係基於與被告多年鄰居
        情誼，且自行觀察被告家庭及經濟狀況後，認為被告有
        還款能力，始借款60萬元予被告。被告向告訴人丙○○
        借款時，並未對告訴人丙○○施用詐術，使告訴人丙○○陷於錯誤而交付借款。
      (三)告訴人丙○○於系爭60萬元本票到期前數月，因被告未
        正常給付紅利，感覺其經濟狀況有異，乃要求被告提前
        清償借款。被告將票號XQ0000000號、發票日為93年8月
        14日、發票人為川中企業有限公司，付款人為合作金庫
        銀行中和分行、面額7萬元之系爭 7萬元支票1紙，於93
        年 7月間背書後，透過友人林錦燦交予告訴人丙○○，
        告訴人丙○○於93年 8月16日提示該支票遭退票之事實
        ，業據告訴人丙○○於原審訊問及審理時證述甚詳（見
        原審卷(二)第32頁背面、第57頁 ），並有系爭7萬元支票
        及退票理由單影本在卷可憑（見95年度他字第4170號卷
        第5頁）。又系爭7萬元支票帳戶，早於91年10月間即遭
        公告為拒絕往來戶，係無法兌現之支票（俗稱「芭樂票
        」）一節，有臺灣板橋地方法院檢察署92年度偵字第14
        619 號起訴書、法務部票據信用資訊聯結作業查詢表各
        在卷可稽（見96年度偵緝字第1270號卷第25至38頁、原
        審卷(二)第35至43頁 ）。被告亦坦承系爭7萬元支票，係
        其在報紙上以 3千元之代價所購得，目的為拖延還款時
        間之事實不諱。足認被告為應付告訴人丙○○催討債務
        ，確有交付無法兌現之支票予告訴人丙○○。惟查，告
        訴人丙○○於原審訊問時陳稱：「後來被告還沒有賣車
        之前，好像有透過林錦燦拿7萬元給我，大概是3年多前
        ，應該是93年秋天的時候，我本來不拿，但林錦燦說乙○○籌很久，我後來有收，其他我就沒有再拿過任何還
        款。被告現在欠我53萬元。」等語（見原審卷(二)第32頁
         背面）；其於原審審理時則證稱：「 被告有一部S320
        的賓士車，說要透過一位林錦燦的人賣車還我錢，那台
        賓士車右前車門有凹陷，沒有機油，是我拿去整理後，
        拿給林錦燦賣後，林錦燦後來有拿 7萬元現金給我，時
        間大概是94年夏天的時候，我是在板橋憲兵隊把車子交
        給林錦燦。」等語（見原審卷(二)第57頁背面）；另於本
        院訊問時陳稱：「我只拿到整理車子之後的 7萬元，在
        93年秋天時，並未拿到另外的 7萬元，除了匯款外，只
        拿到現金7萬元。7萬元是林錦燦將賓士車交給我維修保
        養，我整理後，發現還有欠16萬多元的罰款。林錦燦後
        來賣多少錢，我不清楚，林錦燦只給我 7萬元，我維修
        保養還自費3萬多元，實際只能算我拿了4萬元。」等語
        （見本院卷第28頁）。姑不論被告有無於93年秋透過友
        人林錦燦清償告訴人丙○○ 7萬元。惟被告確有於94年
        夏天時，將賓士轎車交由告訴人丙○○整理，再透過友
        人林錦燦出售後交付告訴人丙○○ 7萬元。被告倘有以
        系爭 7萬元支票詐欺告訴人丙○○之意，何需再透過友
        人林錦燦交付告訴人丙○○ 7萬元。參以，告訴人丙○○於原審審理時證稱：「（問：你有因為收到這張支票
        展延借款期限？）並沒有，因為那時被告都沒有跟我聯
        絡。」等語（見原審卷(二)第58頁），告訴人丙○○亦無
        因此而陷於錯誤之情事。此部分純屬民事糾葛，要難以
        詐欺罪相繩。
    四綜上所述，被告向告訴人丙○○借款時，並未對告訴人丙○○施用詐術，使告訴人丙○○陷於錯誤而交付借款。被
      告於借款後，復多次付款予告訴人丙○○，自難認被告於
      借款之初即蓄意詐欺告訴人丙○○。雖被告為應付告訴人
      丙○○催討債務，曾交付無法兌現之系爭 7萬元支票予告
      訴人丙○○。惟嗣後被告曾透過友人林錦燦交付告訴人丙○○ 7萬元。告訴人丙○○亦無因此而陷於錯誤。本件檢
      察官所提出之證據，尚不足以使法院形成被告涉犯詐欺罪
      之確切心證。此外，復查無其他積極證據足資證明被告涉
      有何詐欺之犯行。揆諸前揭說明，自應為被告無罪判決之
      諭知。
    五原審因認不能證明被告犯罪，對被告諭知無罪判決，尚無
      違誤。檢察官上訴意旨略以：系爭 7萬元支票係無法兌現
      之「芭樂票」。告訴人丙○○亦證稱：被告匯款並非本件
      借款之利息，且被告交付上開支票請求展期，嗣借期屆至
      ，被告即搬遷他處，避不見面等語。顯見被告有詐欺之意
      圖。況被告並未舉證其係透過友人鄭志鴻（此部分上訴書
      似有誤載）出面與告訴人丙○○處理還款事宜，所辯顯不
      足採云云。然查：被告於借款之初，並未對告訴人丙○○
      施用詐術，使告訴人丙○○陷於錯誤而交付借款60萬元。
      被告於借款後，亦多次付款予告訴人丙○○，難認被告係
      蓄意詐欺告訴人丙○○。又被告雖曾交付無法兌現之系爭
      7 萬元支票予告訴人丙○○。惟被告嗣後確有透過友人林
      錦燦交付告訴人丙○○7萬元，難認被告有以系爭7萬元支
      票詐欺告訴人丙○○之意，且告訴人丙○○亦無因此而陷
      於錯誤，本件純屬民事糾葛。檢察官上訴意旨猶執前詞指
      摘原判決此部分不當，請求撤銷改判，為無理由，應予駁
      回。
據上論斷，應依刑事訴訟法第368條，判決如主文。
本案經檢察官吳春麗到庭執行職務。
中    華    民    國    97    年    11    月    27    日
                  刑事第七庭    審判長法  官  陳晴教
                                      法  官  游紅桃
                                      法  官  楊智勝
以上正本證明與原本無異。
不得上訴。
                                      書記官  張美華
中    華    民    國    97    年    11    月    27    日


司法院資訊處製作；財團法人民間司法改革基金會備份。
